【裁判字號】    95,台上,394
【裁判日期】    950309
【裁判案由】    遷讓房屋
【裁判全文】
最高法院民事判決              九十五年度台上字第三九四號
    上  訴  人  小東市場自治管理委員會
    法定代理人  丁○○
    上  訴  人  甲  ○
                乙○○
                        號之2.
    共      同
    訴訟代理人  蔡文斌律師
                曾靖雯律師
    被 上訴 人  丙  ○
上列當事人間請求遷讓房屋事件，上訴人對於中華民國九十三年
六月二十三日台灣高等法院台南分院第二審判決（九十三年度上
字第四六號），提起上訴，本院判決如下：
    主  文
上訴駁回。
第三審訴訟費用由上訴人負擔。
    理  由
本件被上訴人主張：坐落台南市○○段八二四地號土地上建物建
號一○○四號即門牌號碼台南市○○路八二號之地面層臨時攤販
集中場係伊所有，上訴人小東市場自治管理委員會、甲○、乙○
○等無正當權源依序占用上開建物如第一審判決附圖二（下稱附
圖二）所示編號四三○及四三一、四二二、四三二面積各○‧○
○二四公頃攤位等情，爰依民法第七百六十七條前段之規定，求
為命上訴人遷讓交還各占用攤位之判決。
上訴人則以：上訴人甲○、乙○○分別占有附圖二所示編號四二
二、四三二攤位，業經台灣高等法院台南分院九十二年度上易字
第二七號、九十年度上易字第一六號判決確定在案，被上訴人對
之提起本件訴訟，即無權利保護必要。又被上訴人於受讓系爭攤
位時，知悉上訴人前購買該攤位因當時地上建物尚未登記，而無
法取得所有權，對於前手享有債權契約，即有權占有，依最高法
院四十八年台上字第一○六五號判例及司法院大法官會議釋字第
三四九號解釋意旨，該債權契約仍對被上訴人發生效力，自非無
權占有。被上訴人於八十七年八月間取得所有權後，立即於八十
八年六月間與台南市政府達成「價購補償協議書」，獲得高額補
償金，而上訴人於七十五年間因相信該市場興建屬於合法，而支
付高昂價金購買，非僅無權依購得之應有部分比例，受領上開補
償金，且被上訴人提起本件訴訟追討，有失事理之平，尤違誠信
原則，顯屬權利濫用等語，資為抗辯。
原審依審理之結果，以：被上訴人主張附圖二所示編號四三○及
四三一、四二二、四三二面積各○‧○○二四公頃攤位為其所有
，小東市場自治管理委員會占用編號四三○及四三一攤位，甲○
占用編號四二二攤位，乙○○占用編號四三二攤位之事實，業據
其提出建物登記謄本為證，並經第一審會同台南市台南地政事務
所勘測屬實，製有勘驗筆錄及土地複丈成果圖可稽，並為小東市
場自治管理委員會、甲○自認在卷。乙○○雖否認其係編號四三
二攤位之占有人，然據小東市場自治管理委員會代表人丁○○於
第一審履勘現場時，陳稱編號四三二攤位係乙○○所占有，參以
被上訴人所提出小東魚丸店即編號四三二攤位之照片顯示，乙○
○確在該攤位前製作、販賣魚丸等情，則其空言否認係該攤位占
有人，自不足採。被上訴人上述主張之事實，堪信為真實。次查
，台灣高等法院台南分院九十二年度上易字第二七號、九十年度
上易字第一六號確定判決係認定訴外人黃拋主、乙○○是否無權
占有編號四二一、四二四攤位，有各該判決可稽，且經調卷查核
屬實。本件被上訴人請求上訴人遷讓交還攤位並不包括編號四二
一、四二四攤位，即無一事不再理之適用。又按司法院大法官釋
字第三四九號解釋理由書固載「民法上之法律行為，有債權行為
與物權行為，除法律有特別規定外，前者於特定人間發生法律上
之效力，後者於以公示方法使第三人得知悉之狀態下，對任何第
三人均發生法律上之效力。故動產以交付為公示方法，不動產以
登記為公示方法，而以之作為權利取得、喪失、變更之要件，以
保護善意第三人。如其事實為第三人明知或可得而知，縱為債權
契約，其契約內容仍非不得對第三人發生法律上之效力。」，惟
此係針對最高法院四十八年台上字第一○六五號判例是否違憲之
疑義為解釋，此觀該解釋文即明。而上開判例認為「共有人於與
其他共有人訂立共有物分割或分管之特約後，縱將其應有部分讓
與第三人，其分割或分管契約，對於受讓人仍繼續存在」。故司
法院大法官釋字第三四九號解釋，乃在解決共有人間訂立共有物
分割或分管特約後，對受讓應有部分之第三人之拘束力，在此範
圍之外，即無該解釋之適用。被上訴人於八十七年八月十五日取
得系爭建物（含全部攤位）所有權，有建物登記謄本可稽，並為
上訴人不爭執，上訴人即不得以其與被上訴人之前前手小東零售
股份有限公司（下稱小東公司）間之債權關係，對抗已取得物權
所有權之被上訴人。上訴人援引司法院大法官釋字第三四九號解
釋，為上述抗辯，亦無可採。末查，權利之行使，是否以損害他
人為主要目的，固應就權利人因權利行使所能取得之利益，與他
人及國家社會因其權利行使所受之損失，比較衡量以定之，惟上
訴人就系爭攤位既未舉證證明對被上訴人有何合法占有權源，則
被上訴人依民法第七百六十七條前段之規定為本件請求，屬正當
權利之行使，尚難認有權利濫用之情事。縱被上訴人收回攤位之
目的，在履行其與台南市政府之價購補償協議書之義務，亦難認
係以損害上訴人為主要目的。至於台南市政府是否依監察院函旨
安置攤販，乃另一問題。綜上所述，被上訴人既為系爭攤位之所
有權人，上訴人小東市場自治管理委員會、甲○、乙○○等無正
當權源依序占用附圖二所示編號四三○及四三一、四二二、四三
二攤位，則其依民法第七百六十七條前段之規定，請求上訴人遷
讓交還各占用之攤位，為有理由，應予准許。爰維持第一審所為
上訴人敗訴之判決，駁回其上訴，經核於法並無違背。按買賣契
約僅有債之效力，不得以之對抗契約以外之第三人。因此在二重
買賣之場合，出賣人如已將不動產之所有權移轉登記與後買受人
，前買受人縱已占有不動產，後買受人仍得基於所有權請求前買
受人返還所有物，前買受人即不得以其與出賣人間之買賣關係，
對抗後買受人。本件系爭攤位原所有權人小東公司將該攤位出賣
予上訴人，並交付使之占有，然並未辦妥所有權移轉登記，該公
司又將該攤位出售與他人，輾轉售與被上訴人，嗣於八十七年八
月十五日將該建物所有權移轉登記與後買受人之被上訴人，前買
受人之上訴人縱有買賣關係並已占有，亦不得以之對抗登記為所
有權人之被上訴人。原審本此見解，為上訴人敗訴之判決，並無
違誤。上訴論旨，仍執陳詞，就原審已論斷，泛言違法，指摘原
判決不當，聲明廢棄，為無理由。
據上論結，本件上訴為無理由。依民事訴訟法第四百八十一條、
第四百四十九條第一項、第七十八條，判決如主文。
中    華    民    國  九十五  年    三    月    九    日
                      最高法院民事第七庭
                          審判長法官  劉  延  村
                                法官  劉  福  來
                                法官  黃  秀  得
                                法官  吳  謀  焰
                                法官  李  寶  堂
      本件正本證明與原本無異
                                      書  記  官
中    華    民    國  九十五  年    三    月   二十   日
                                                      V


司法院資訊處製作；財團法人民間司法改革基金會備份。
